【裁判字號】    98,基簡,415
【裁判日期】    990108
【裁判案由】    拆屋還地等
【裁判全文】
臺灣基隆地方法院基隆簡易庭民事判決   98年度基簡字第415號
原      告  丙○○○
訴訟代理人  侯傑中律師
複  代理人  張漢榮律師
複  代理人  葉慶人律師
被      告  甲○○
上列當事人間請求拆屋還地等事件，本院於民國98年12月29日言
詞辯論終結，判決如下：
    主  文
被告應將坐落基隆市七堵區○○○段東勢下股小段三二八之三地
號土地上如附件複丈成果圖所示編號Ａ部分及Ｂ部分，面積各為
三平方公尺及三七平方公尺、坐落同小段三二五地號土地上如附
件複丈成果圖所示編號Ｃ部分，面積為二一‧九五平方公尺之建
物（門牌號碼：基隆市○○區○○街二四號）拆除，將土地交還
原告。
原告其餘之訴駁回。
訴訟費用由被告負擔十分之三，餘由原告負擔。
本判決得假執行；但被告如以新臺幣壹拾萬肆仟貳佰肆拾元預
供擔保，免為假執行。
    事實及理由
壹、原告主張：
一、原告於民國82年9月15日向訴外人林佳瑾購買門牌號碼為基
    隆市○○區○○街24號之房屋（下稱原告所有24號房屋），
    並以贈與方式辦理稅籍變更登記，嗣後原告於88年間登記為
    原告所有24號房屋坐落土地即基隆市七堵區○○○段東勢下
    股小段325、328－3地號土地（下稱系爭325、系爭328－3地
    號土地）所有權人，詎料被告竟恣意拆除原告所有24號房屋
    ，並在未得原告同意之下，於原告所有24號房屋原址搭蓋1
    、2層樓之鐵皮地上物（下稱系爭鐵皮屋）。被告未得原告
    同意於系爭325、328－3地號土地搭蓋系爭鐵皮屋，即屬無
    權占有，原告自得依民法第767條第1項規定訴請被告拆除系
    爭鐵皮屋，將上開土地返還原告；又被告拆除原告所有24號
    房屋，業已侵害原告財產權，因上開房屋已被拆除，無從鑑
    定其價額，故以原告當時所購買之價金數額新臺幣（下同）
    30萬元定原告受損害之數額，為此依民法第184條第1項規定
    ，請求被告賠償原告所受上開損害。
二、原告所有24號房屋係於61年9月自基隆市○○區○○街55號
    門牌號碼整編而來，而門牌號碼為基隆市○○區○○街55號
    之建物原坐落於基隆市七堵區○○○段東勢下股小段191、3
    25及328地號，乃原屋主陳清池為符合當時大家庭之狀況所
    興建，並以拱門互相聯絡，而由陳清池兄弟2人居住，其後
    因兄弟分家，故將聯絡各地號間之拱門以水泥阻隔，並分為
    3部獨立產權予以出賣，又上開325、328地號土地因分割而
    增加325－1、325－2及328－3地號土地，故配合現有地號，
    原始建物應係坐落於基隆市七堵區○○○段東勢下股小段19
    1、325、325－1及328－3地號上，原告所買受者，即為陳清
    池兄弟分家後、坐落於當時325、328地號上之建物，從而所
    有權移轉契約書上所記載之基地坐落雖為基隆市七堵區○○
    ○段東勢下股小段191地號，然仍不改原告所買受者確為坐
    落系爭325、328－3地號土地上、門牌號碼為基隆市○○區
    ○○街24號之建物。
三、非公有財產類之不動產，其已有租賃關係者，得讓售與直接
    使用人，國有財產法第49條定有明文，而原告所取得之系爭
    325、328－3地號土地，均係以讓受方式向國有財產局買受
    取得，因此可認定原告與國有財產局即有租賃關係存在，又
    依同法第42條規定，非公用財產類之不動產之出租，得以標
    租方式辦理，但合於下列規定之一者，得逕予出租：「…二
    、民國82年7月21日前已實際使用，並願繳清歷年使用補償
    金者。」故原告既能向國有財產局承租系爭土地，當可認定
    原告於系爭325、328－3地號土地上確實有原告所有24號房
    屋存在。
四、對被告抗辯之陳述：被告辯稱原告取得系爭325、328－3地
    號土地之買賣有瑕疵，然此與本件訴訟無關。
五、基於前述，聲明：
(一)被告應將坐落系爭328－3地號土地上如附件複丈成果圖所示
    編號A部分及B部分，面積各為3平方公尺及37平方公尺、坐
    落系爭325地號土地上如附件複丈成果圖所示編號C部分，面
    積為21.95平方公尺之建物（門牌號碼：基隆市○○區○○
    街24號）拆除，將土地交還原告。
(二)被告應給付原告30萬元，及自起訴狀繕本送達翌日起至清償
    日止，按週年5%計算之利息。
(三)訴訟費用由被告負擔。
(四)原告願供擔保聲請宣告假執行。
貳、被告方面：
一、被告就原告現登記為系爭325、328－3地號土地所有權人、
    及被告為如附件複丈成果圖所標示門牌號碼為基隆市○○區
    ○○街24號房屋所有權人之事實不爭執，並提出被告所有大
    成街24號房屋稅籍證明書1紙為證，然原告取得系爭325、32
    8－3地號土地有瑕疵，被告已向國有財產局提出陳情。
二、被告承認確有拆除原坐落系爭325、328之3地號土地上門牌
    號碼為基隆市○○區○○街24號之房屋，然該房屋係被告所
    有，此有上開大成街24號房屋稅籍證明書為證，且依原告提
    出之贈與契約所示，原告所有24號房屋之基地係坐落於191
    地號土地，而非被告所拆除坐落於系爭325、328之3地號土
    地上之24號房屋。
三、基於前述，聲明：駁回原告之訴。
參、得心證之理由：
一、原告主張系爭325、328－3地號土地為其所有，被告於其上
    建有系爭鐵皮屋（門牌號碼：基隆市○○區○○街24號）
    ，系爭鐵皮屋占用如附件複丈成果圖A、B、C所示部分面積
    各為3平方公尺、37平方公尺、21.95平方公尺之土地等事實
    ，業據原告提出土地登記謄本為證，並經本院於98年6月18
    日會同基隆市安樂地政事務所人員前往現場勘驗，指示地政
    人員按原告所指上開鐵皮屋占用範圍繪製複丈成果圖送院，
    經測量結果確係占用原告所有325、328－3地號土地如複丈
    成果圖A、B、C所示之位置及面積，有本院98年6月18日勘驗
    測量筆錄、現場照片10幀及基隆市安樂地政事務所98年6月2
    2日基安地所二字第0980005454號函所附之土地複丈成果圖
    在卷可稽，並為到庭被告所不爭執，已堪信為真實。
二、按所有人對於無權占有或侵奪其所有物者，得請求返還之，
    民法第767條第1項定有明文。查系爭鐵皮屋即被告所有24號
    房屋係未辦理保存登記之建物，被告為系爭鐵皮屋之事實上
    處分權人，對系爭房屋有拆除之權限，而原告現為系爭325
    、328－3地號土地之所有權人，已如前述，被告雖辯稱原告
    向國有財產局取得上開土地之買賣有瑕疵，並已向國有財產
    局提出陳情書云云，惟原告與國有財產局間就系爭325、328
    －3地號土地之買賣契約及所有權登記行為既未經認定為無
    效或遭撤銷，則原告仍為系爭325、328－3地號土地之所有
    權人，而被告自承其所有系爭鐵皮屋即大成街24號房屋確實
    占用上開土地，且未能證明系爭鐵皮屋對於上開土地之占用
    有正當使用權源，自屬無權占有，原告本於所有權人之地位
    ，請求被告將坐落系爭328－3地號土地上如附件複丈成果圖
    所示編號A部分及B部分，面積各為3平方公尺及37平方公尺
    、坐落系爭325地號土地上如附件複丈成果圖所示編號C部分
    ，面積為21.95平方公尺之系爭鐵皮屋拆除，並將該部分土
    地返還原告，為有理由，應予准許。
三、次按因故意或過失，不法侵害他人之權利者，負損害賠償責
    任；故意以背於善良風俗之方法，加損害於他人者亦同，民
    法第184條第1項、第2項分別定有明文。再按當事人主張有
    利於己之事實者，就其主張負舉證責任，民事訴訟法第277
    條前段亦有明定。就侵權行為言，被害人應就行為人因故意
    或過失，不法侵害其權利之事實負舉證責任（最高法院70年
    台上字第2550號判決要旨參照）；負舉證責任之當事人，須
    證明至使法院就該待證事實獲得確實之心證，始盡其證明責
    任，倘不負舉證責任之他造當事人，就同一待證事實已證明
    間接事實，而該間接事實依經驗法則為判斷，與待證事實之
    不存在可認有因果關係，足以動搖法院原已形成之心證者，
    將因該他造當事人所提出之反證，使待證事實回復至真偽不
    明之狀態，此際，自仍應由主張該事實存在之一造當事人舉
    證證明之，始得謂已盡其證明責任（最高法院93年台上字第
    2058號判決要旨參照）。本件原告既以其所有24號房屋遭被
    告拆除為原因，請求被告負侵權行為損害賠償責任，則依前
    開舉證責任分配之原則，原告即須先就其主張對該被告拆除
    之房屋有處分權存在之事實，負舉證之責任，如不能證明有
    此項權利存在時，即不發生侵權行為之問題，自無損害賠償
    請求權之可言。原告主張被告所拆除之房屋係原告所有24號
    房屋，並提出贈與所有權移轉契約書及稅籍編號為「000000
    00000」、其上載明納稅義務人為原告之24號房屋稅籍證明
    書為證，且據證人乙○○○到庭證稱原告所有24號房屋係乙
    ○○○所贈與等情（詳見本院卷第128、129頁），惟依原告
    提出之贈與所有權移轉契約書所載，原告主張其所有之24號
    房屋係坐落於基隆市七堵區○○○段下股小段191地號土地
    ，而非被告所拆除坐落於基隆市七堵區○○○段東勢下股小
    段325、328－3地號土地上之24號房屋，況被告抗辯其方為
    大成街24號房屋之事實上處分權人，並亦提出稅籍編號為「
    00000000000」、其上載明納稅義務人為被告之大成街24號
    房屋稅籍證明書為證，而原告並未提出其他足資證明原告確
    為被告所拆除之大成街24號房屋事實上處分權人之證據，則
    僅憑原告所提上開證據及證人乙○○○之證言，尚難使本院
    形成原告確為被告所拆除大成街24號房屋之事實上處分權人
    之心證，被告辯稱其所拆除者係其所有之24號房屋等情，應
    堪以採信，自難認被告有何侵害原告權利之行為，原告主張
    被告有侵權行為之事實，即不足採。
四、綜上所述，原告依物上請求權之法律關係請求被告應將坐落
    系爭328－3地號土地上如附件複丈成果圖所示編號A部分及B
    部分，面積各為3平方公尺及37平方公尺、坐落系爭325地號
    土地上如附件複丈成果圖所示編號C部分，面積為21.95平方
    公尺之建物（門牌號碼：基隆市○○區○○街24號）拆除，
    將土地交還原告，為有理由，應予准許；至原告依侵權行為
    法律關係請求被告給付30萬元及自起訴狀繕本送達翌日起至
    清償日止之法定遲延利息，則無理由，應予駁回。
五、本件係民事訴訟法第427條第1項所定之標的價額在50萬元以
    下之財產權訴訟，本院為被告敗訴之判決，應依職權宣告假
    執行，並依同法第392條第2項規定，依職權宣告被告預供擔
    保，而免為假執行。又本件應職權宣告假執行，已如前述，
    故原告聲明假執行之宣告僅為促請本院發動職權之用，非屬
    聲請，因此本院為原告不利益之判決，無庸另為駁回假執行
    聲請之諭知，附此敘明。
六、結論：本件原告之訴為一部有理由、一部無理由，依民事訴
    訟法第79條、第390條第2項、第392條第2項，判決如主文。
中    華    民    國    99    年    1     月    8     日
                  基隆簡易庭法  官  王翠芬
以上正本係照原本作成。
對於本件判決如有不服，應於收受送達後20日內向本院提出上訴
書狀，上訴於本院合議庭，並按他造當事人之人數附具繕本。
中    華    民    國    99    年    1     月    8     日
                            書記官  林建清

司法院資訊處製作；財團法人民間司法改革基金會備份。
